【裁判字號】    99,訴,1458
【裁判日期】    991025
【裁判案由】    偽造文書
【裁判全文】
臺灣臺北地方法院刑事判決              99年度訴字第1458號
公  訴  人  臺灣臺北地方法院檢察署檢察官
被      告  甲○○
上列被告因偽造文書案件，經檢察官提起公訴（99年度偵緝字第
1329號），被告於本院準備程序進行中，就被訴事實為有罪之陳
述，經本院告知簡式審判程序意旨，並聽取公訴人及被告之意見
後，本院合議庭裁定依簡式審判程序審理，判決如下：
    主  文
甲○○連續行使偽造私文書，足以生損害於公眾及他人，處有期
徒刑肆月，如易科罰金，以銀元參佰元即新臺幣玖佰元折算壹日
；減為有期徒刑貳月，如易科罰金，以銀元參佰元即新臺幣玖佰
元折算壹日。如附表所示偽造之印文、署押共拾貳枚、未扣案偽
造之「乙○○」及「劉秀容」印章各壹枚均沒收之。
    事  實
一、甲○○原與案外人潘素雅共同經營德酈國際有限公司（已停
    業，下稱德酈公司），邀得潘素雅之友人乙○○、丙○○（
    原名劉秀容，民國94年11月25日更名）入股並均登記為股東
    ，因而取得乙○○、丙○○之身分證影本。嗣甲○○為另設
    恭星國際有限公司（統一編號：00000000號，已廢止登記，
    下稱恭星公司），明知未徵得乙○○、丙○○之同意或取得
    其2 人之授權，竟自始基於行使偽造私文書、行使業務上登
    載不實文書及使公務員登載不實之概括犯意，先於91年5 月
    間，委由不知情之不詳刻印業者偽刻乙○○、劉秀容之印章
    各1 枚（均未扣案），再於91年5 月27日，在恭星公司原設
    址之臺北市○○區○○街2 段165 號7 樓，由甲○○交由不
    知情之不詳員工將上開偽造之乙○○、劉秀容印章蓋印其上
    或偽簽乙○○、劉秀容之姓名，而偽造該2 人印文、署押於
    附表編號一所示之恭星公司章程、股東同意書及資產負債表
    上，表示乙○○、丙○○同意擔任股東及章程內容而偽造該
    股東同意書之私文書，並於章程及資產負債表上登載該2 人
    擔任股東、各有出資額、擔任主辦會計人員（劉秀容）及資
    產負債表製表人（乙○○）之不實事項（但無證據證明該公
    司出具之資本不實或資產、負債金額不實），而作成該等不
    實之業務文書，再經不知情之會計師林麗芬簽證後，於同年
    6 月6 日由甲○○以恭星公司名義（董事長為邱秀華，業經
    檢察官另為不起訴處分）填具設立登記申請書，檢附前揭股
    東同意書之偽造私文書及章程、資產負債表之不實業務文書
    而行使之，據以申請設立登記；又承前概括犯意，於91年11
    月18日，在恭星公司新設址之臺北市○○區○○路2 段17號
    10樓之1 ，由實際負責人甲○○交由某不知情之不詳員工偽
    簽乙○○、劉秀容之姓名，而偽造該2 人署押於附表編號二
    所示之股東同意書上，表示乙○○、丙○○同意遷址如上而
    偽造該股東同意書之私文書，再持以行使而於91年11月19日
    申請辦理變更登記；後該公司因故停業，迄至93年2 月間方
    申請復業，甲○○竟又承前概括犯意，於93年4 月8 日，在
    恭星公司新設址之臺北縣三重市○○路88號2 樓，由甲○○
    交由不知情之不詳員工偽簽乙○○、劉秀容之姓名，而偽造
    該2 人署押於附表編號三所示之恭星公司章程及股東同意書
    上，表示乙○○、丙○○同意修改章程並遷址如上而偽造該
    股東同意書之私文書，並於章程上登載該2 人同意修正章程
    等不實事項而作成該不實之業務文書，再均持以行使而於93
    年4 月14日申請辦理變更登記；甲○○以該等明知為不實之
    事項，各使不知情之承辦設立與歷次變更登記之公務員為形
    式審查後，各於附表所示核准時間准予辦理設立及變更登記
    ，並將上開不實事項各登載於職務上所掌之設立登記表或變
    更登記事項卡等公文書上，均足生損害於乙○○、丙○○及
    主管機關對公司設立與變更登記事項管理之正確性；嗣因乙○○、丙○○於96、97年間陸續接獲該公司欠稅而以其等為
    納稅義務人之執行或繳稅通知，始發現遭冒名登記為恭星公
    司股東，提告後方循線查悉上情。
二、案經乙○○、丙○○訴由臺北市政府警察局萬華分局報請臺
    灣臺北地方法院檢察署檢察官偵查起訴。
    理  由
一、程序部分：本件被告甲○○所犯係死刑、無期徒刑或最輕本
    刑為三年以上有期徒刑以外之罪，其於本院行準備程序中就
    被訴事實為有罪之陳述，經本院告知簡式審判程序之旨，並
    聽取當事人之意見後，本院合議庭依刑事訴訟法第273 條之
    1 第1 項規定，裁定由受命法官獨任進行簡式審判程序，合
    先敘明。
二、上開事實，業據被告於本院99年10月4 日準備及審理程序中
    自白無誤，證人乙○○、丙○○亦就其等未同意擔任恭星公
    司股東之事證述明確，並有德酈公司登記案影卷及恭星公司
    登記案影卷中如附表所示之各該文書為憑（比對後可知，被
    告用於該兩家公司相關登記事宜之「乙○○」、「劉秀容」
    印文顯然不同，則恭星公司所用者，當係被告另行託不詳刻
    印業者代為偽刻甚明），且有財政部臺灣省北區國稅局三重
    稽徵所函文、法務部行政執行署板橋行政執行處通知等件在
    卷可稽，是雖被告歷次辦理設立與變更登記之時間有異，但
    其自始即明知未獲乙○○、丙○○之同意或授權而仍欲以其
    2 人擔任股東而為各該恭星公司之設立或變更登記，其主觀
    上具有概括犯意甚明，是已堪信被告上開任意性自白核與事
    實相符而可採信，前此之所辯並非實在，本案事證已明，被
    告犯行足堪認定，自應依法論科。
三、比較新舊法：
  (一)按修正後刑法第2 條第1 項之規定，係規範行為後法律變更
    所生新舊法比較適用之準據法，於新法施行後，應適用新法
    第2 條第1 項之規定；比較新舊法時，亦應就罪刑有關之共
    犯、未遂犯、想像競合犯、牽連犯、連續犯、結合犯，以及
    累犯加重、自首減輕暨其他法定加減原因（如身分加減）與
    加減例等一切情形，綜其全部罪刑之結果而為比較並整體適
    用，不能割裂而分別適用有利益之條文（最高法院95年第8
    次刑庭會議決議及27上字第2615號判例參照）。
  (二)查被告行為後，罰金刑之計算單位及處罰、連續犯、牽連犯
    、易科罰金之折算標準之規定均有修正：
    1.罰金刑之計算單位及處罰之部分：
      刑法第33條第5 款業於94年2 月2 日修正公布，並自95年
      7 月1 日起施行；修正前刑法第33條第5 款規定：「罰金
      ：1 元以上。」再依罰金罰鍰提高標準條例第1 條提高10
      倍為銀元10元即新臺幣30元以上；修正後刑法第33條第5
      款規定：「罰金：新臺幣1,000 元以上，以百元計算之。
      」另95年6 月14日修正公布刑法施行法第1 條之1 規定：
      「中華民國94年1 月7 日刑法修正施行後，刑法分則編所
      定罰金之貨幣單位為新臺幣。94年1 月7 日刑法修正時，
      刑法分則編未修正之條文定有罰金者，自94年1 月7 日刑
      法修正施行後，就其所定數額提高為30倍。但72年6 月26
      日至94年1 月7 日新增或修正之條文，就其所定數額提高
      為3 倍。」是現行刑法中，有關於罰金刑之計算單位及處
      罰之規定已有修正，自屬法律變更。
    2.連續犯、牽連犯之部分：
      刑法第56條連續犯及第55條後段牽連犯之規定，業已於94
      年1 月7 日修正（刪除），並於94年2 月2 日公布，95年
      7 月1 日施行；新法刪除第56條「連續數行為而犯同一之
      罪名者，以一罪論。但得加重其刑至二分之一」連續犯之
      規定及第55條後段關於「犯一罪而其方法或結果之行為犯
      他罪名者，從一重處斷」牽連犯之規定，此涉及被告所犯
      罪數，自屬法律變更。
    3.易科罰金之折算標準部分：
      刑法第41條第1 項業於94年2 月2 日修正公布，並於95年
      7 月1 日施行，修正前刑法第41條第1 項前段規定：「犯
      最重本刑為5 年以下有期徒刑以下之刑之罪，而受6 個月
      以下有期徒刑或拘役之宣告，因身體、教育、職業、家庭
      之關係或其他正當事由，執行顯有困難者，得以1 元以上
      3 元以下折算一日，易科罰金」。又被告行為時之易科罰
      金折算標準，修正前罰金罰鍰提高標準條例第2 條前段（
      現已刪除）規定，就其原定數額提高為100 倍折算1 日，
      則本件被告行為時之易科罰金折算標準，應以銀元300 元
      即新臺幣900 元折算1 日；修正後刑法第41條第1 項前段
      則規定：「犯最重本刑為5 年以下有期徒刑以下之刑之罪
      ，而受6 個月以下有期徒刑或拘役之宣告者，得以新臺幣
      1,000 元、2,000 元或3,000 元折算1 日，易科罰金」。
      此項修正屬科刑規範事項之變更，其折算標準為裁判時所
      應諭知，亦屬法律變更。
  (三)比較前述新、舊法變更之結果，罰金刑之最低度限制部分，
    新法提高至新臺幣1,000 元，較被告行為時之新臺幣30元不
    利，且被告所犯之罪（詳下述），依修正後刑法需論以數罪
    併罰，顯較修正前刑法論以一罪為不利，是綜合比較此部分
    變更結果且整體適用法律，應依修正後刑法第2 條第1 項前
    段規定，適用上開此部分之行為時法。
  (四)又無庸與前述修正部分整體適用之易科罰金折算標準，亦係
    行為時法有利，故同上之理，亦應依被告行為時之法律定其
    折算標準。
四、按刑法第210 條之偽造私文書罪，係以無製作權之人假冒他
    人名義製作文書為要件，如以自己名義作成之文書，縱令內
    容不實，除合於業務登載不實之要件，得論以刑法第215 條
    之罪名外，尚難論以偽造私文書罪。另按公司為法人，倘無
    代表法人權限之人，以法人之代表人自居，逕以法人名義製
    作文書，固得成立偽造私文書罪；但有代表法人權限之人，
    以法人名義製作文書時，縱令內容不實，亦無從成立偽造私
    文書罪（最高法院90年度台上字第1730號判決意旨參照）。
    又按設立與變更公司登記事項，係公司遵照政府法令，俾便
    政府管理公司而為，並非屬公司反覆實施之業務，是縱係內
    容記載不實之公司設立與變更登記申請書，尚無成立業務上
    文書登載不實罪之餘地。查被告明知乙○○、丙○○並未同
    意擔任恭星公司之股東，亦未授權被告辦理相關登記事宜，
    竟為遂行其另設公司經營之之目的，於偽刻乙○○、劉秀容
    印章後，先後以偽造印文或署押之方式，偽造該2 人名義之
    股東同意書之私文書，又在公司章程、資產負債表之公司業
    務文書上為各該不實事項之登載（但無證據證明該公司出具
    之總資本不實或關於資產負債表上資產與負債之金額等內容
    為不實，故本件無涉違反公司法或商業會計法），並持以公
    司名義申請設立或變更登記而行使該等文書，終獲不知情之
    承辦公務員各登載於職務上所掌之設立登記表及變更登記事
    項卡等公文書上，足生損害於乙○○、丙○○及主管機關對
    公司設立與變更登記事項管理之正確性，參照上開說明，就
    附表編號一、三之申請設立與變更登記獲准，核被告所為，
    均係犯刑法第216 條、第210 條、第215 條之行使偽造私文
    書罪、行使業務上登載不實文書罪及同法第214 條之使公務
    員登載不實罪；就附表編號二之申請變更登記獲准，核被告
    所為，則係犯刑法第216 條、第210 條之行使偽造私文書罪
    及同法第214 條之使公務員登載不實罪。被告先後偽刻印章
    、偽造署押（印文）之行為，均係偽造私文書、業務上文書
    登載不實之部分行為，又該等偽造私文書、業務上文書登載
    不實之低度行為，均為嗣後行使之高度行為所吸收，均不另
    論罪。被告利用不知情之刻印業者偽刻印章及不詳公司員工
    偽造署押（印文）、私文書，均為間接正犯。又雖被告設立
    與二度變更登記之時間前後有別（詳如附表所示），且附表
    編號二、三之變更登記時間容有相當之間隔，但被告於恭星
    公司設立登記之際，自始即知未獲乙○○、丙○○之同意與
    授權，仍欲以該2 人擔任恭星公司股東而辦理相關登記，其
    客觀上亦以相同手法反覆辦理之，顯見其主觀上自始即有恭
    星公司存續期間均如此辦理相關登記事宜之犯意，縱使設立
    、變更登記時間不同，仍應認係出於概括犯意反覆為之，是
    被告所犯上開罪名均為連續犯，均應依修正前刑法第56條之
    規定，各以一罪論，並均加重其刑。又被告所犯上開罪名，
    有方法、目的之牽連關係，應依修正前刑法第55條之規定，
    從一重之連續行使偽造私文書罪處斷。檢察官於起訴書漏未
    論及被告辦理設立登記時就資產負債表之主辦會計人員及製
    表人亦有登載不實、被告兩度辦理不實變更登記等事實及被
    告所為另犯行使業務上登載不實文書罪，然因此等事實與其
    他業經起訴之事實具有裁判上一罪之關係，本院自得併予審
    究論斷如上。又雖檢察官於起訴書雖認定恭星公司所用「劉
    秀容」之印章，乃被告盜用其原獲授權用於德酈公司相關登
    記事宜之「劉秀容」印章，但比對後知該兩印章印文明顯不
    同，兼參酌被告供述，應認係被告另行偽刻而得，是檢察官
    此部分認定，容有誤會，均附此敘明。
五、爰審酌被告所為，礙及主管機關管理公司設立與變更登記事
    項之正確性，亦明顯損及乙○○、丙○○之權益，然其犯後
    終能坦承犯行且深表悔悟，態度尚可，暨其無前科之素行、
    生活狀況、犯罪之動機、目的、手段等一切情狀，量處如主
    文所示之刑，並諭知易科罰金之折算標準。又查被告犯罪（
    終了）之時間，係在96年4 月24日以前，所犯上開之罪，合
    於中華民國九十六年罪犯減刑條例第2 條第1 項第3 款所規
    定之減刑條件，應依該條例之規定減其宣告刑之2 分之1 ，
    故減為有期徒刑2 月，並定其易科罰金之折算標準；且被告
    係於98年7 月2 日方經臺灣臺北地方法院檢察署檢察官通緝
    （後於99年6 月30日緝獲），此有通緝書及通緝案件報告書
    各1 件在卷可稽，自無該減刑條例第5 條之適用，仍應予以
    減刑，併此指明。
六、末恭星公司登記案卷中如附表所示之各該偽造署押（印文）
    共12枚，均應依刑法第219 條之規定諭知沒收；至於被告前
    所偽刻之「乙○○」、「劉秀容」印章各1 枚，雖未據扣案
    ，但無證據證明業已滅失，自應併予諭知沒收如主文所示。
據上論斷，應依刑事訴訟法第273 條之1 第1 項、第299 條第1
項前段，刑法第2 條第1 項前段、第216 條、第210 條、第215
條、第214 條、第219 條，修正前刑法第56條、第55條、第41條
第1 項前段，中華民國九十六年罪犯減刑條例第2 條第1 項第3
款、第7 條、第9 條，刑法施行法第1 條之1 第1 項、第2 項前
段，廢止前罰金罰鍰提高標準條例第2 條，現行法規所定貨幣單
位折算新臺幣條例第2 條，判決如主文。
本案經檢察官林彥均到庭執行職務。
中    華    民    國    99    年    10    月    25    日
                  刑事第五庭  法  官  吳勇毅
上正本證明與原本無異。
如不服本判決應於收受送達後10日內向本院提出上訴書狀，並應
敘述具體理由；其未敘述上訴理由者，應於上訴期間屆滿後20日
內向本院補提理由書（均須按他造當事人之人數附繕本）「切勿
逕送上級法院」。告訴人或被害人如對於本判決不服者，應具備
理由請求檢察官上訴，其上訴期間之計算係以檢察官收受判決正
本之日期為準。
                              書記官  游秀珠
中    華    民    國    99    年    10    月    25    日
附錄論罪科刑法條全文：
中華民國刑法第216條
（行使偽造變造或登載不實之文書罪）
行使第210 條至第215 條之文書者，依偽造、變造文書或登載不
實事項或使登載不實事項之規定處斷。
中華民國刑法第210條
（偽造變造私文書罪）
偽造、變造私文書，足以生損害於公眾或他人者，處5 年以下有
期徒刑。
中華民國刑法第215條
（業務上文書登載不實罪）
從事業務之人，明知為不實之事項，而登載於其業務上作成之文
書，足以生損害於公眾或他人者，處3 年以下有期徒刑、拘役或
5 百元以下罰金。
中華民國刑法第214條
（使公務員登載不實罪）
明知為不實之事項，而使公務員登載於職務上所掌之公文書，足
以生損害於公眾或他人者，處3 年以下有期徒刑、拘役或5 百元
以下罰金。
附表：
┌──┬────┬────┬───────┬────────┐
│編號│申請時間│核准時間│文書名稱      │偽造之署押      │
├──┼────┼────┼───────┼────────┤
│ 一 │91.06.06│91.06.07│公司章程    │乙○○、劉秀容印│
│    │        │        │              │文各1 枚        │
│    │        │        ├───────┼────────┤
│    │        │        │股東同意書（│乙○○、劉秀容署│
│    │        │        │同意章程內容）│名各1 枚        │
│    │        │        ├───────┼────────┤
│    │        │        │資產負債表  │乙○○、劉秀容印│
│    │        │        │              │文各1 枚        │
├──┼────┼────┼───────┼────────┤
│ 二 │91.11.19│91.11.20│股東同意書（同│乙○○、劉秀容署│
│    │        │        │意遷址至臺北市│名各1 枚        │
│    │        │        │信義區○○路2 │                │
│    │        │        │段17號10樓之1 │                │
│    │        │        │）            │                │
├──┼────┼────┼───────┼────────┤
│ 三 │93.04.14│93.04.15│公司章程    │乙○○、劉秀容署│
│    │        │        │              │名各1 枚        │
│    │        │        ├───────┼────────┤
│    │        │        │股東同意書（│乙○○、劉秀容署│
│    │        │        │同意修正章程並│名各1 枚        │
│    │        │        │遷址至臺北縣三│                │
│    │        │        │重市○○路88號│                │
│    │        │        │2 樓）        │                │
└──┴────┴────┴───────┴────────┘

司法院資訊處製作；財團法人民間司法改革基金會備份。
